臺灣臺南地方法院民事判決　九十二年度重訴字第二九○號
　　原　　　告　　乙○○
　　　　　　　　　　　　　　　.
　　訴訟代理人　　張天良律師
　　複　代理人　　周武旺律師
　　　　　　　　　許世烜律師
　　被　　　告　　甲○○　　　住台北縣永和市○○路二七六號十樓
　　訴訟代理人　　蘇新竹律師
右當事人間請求分割共有物事件，本院（言詞辯論終結日期：民國九十三年四月五日
）判決如左：
　　主　　文
兩造共有如附表所示之不動產應予以變賣，所得價金按原告、被告之應有部分各二分
之一比例分配之。
訴訟費用由被告負擔二分之一，餘由原告負擔。
　　事　　實
甲、原告方面：
一、聲明：如主文第一項所示。
二、陳述：
（一）就本件之共有物分割事件，原告曾經聲請鈞院調解，調解未成立，有本院九十
　　　二年南調字第五二號案卷可稽（請看本狀附呈之鈞院簡易庭通知書）。
（二）附表所示之不動產（下稱系爭不動產），係兩造共有，各人應有部分各二分之
　　　一。系爭不動產為一棟房屋及其基地，房屋只有一座樓梯、一個廚房，構造上
　　　及使用上，不能劈成二部分使用，故不宜原物分割，須以變賣之方法，將其變
　　　賣分配價金，始能保持房屋之效力。兩造是兄弟，原告欲分割系爭不動產，向
　　　法院申請調解（本院九十二年南調字第五二號），因被告未出庭，調解未成，
　　　為此逕行起訴，請以變賣之方式，分割系爭之房屋及其基地，按各人應有部分
　　　分配價金。
（三）系爭房屋係一棟二層之店舖，店舖之寬度愈寬愈有價值，系爭房屋只有一個門
　　　牌，一座樓梯，一、二樓各僅有一間廁所，均無廚房，若將系爭房屋實物分割
　　　，分割為二部分，必須支出相當之工程費，在每層之分界線再造隔間之牆壁，
　　　又須改造或另造樓梯與廁所，店舖寬度又減小，能使用之空間減少，影響房屋
　　　之價值，而且分割後有樓梯，有廁所部分之價值與未有樓梯、廁所部分之價值
　　　又不同，發生須鑑價、補價價金之問題，則以變賣分配價金之分割方法分割最
　　　適當。
三、對被告抗辯之陳述：
（一）關於曾擬委任陳美麗代售系爭不動產部分：
　　　民國九十二年六月十八日，原告通知被告：提議委託仲介公司介紹出售系爭房
　　　屋，並表示仲介公司由被告指定亦可，又向被告表示，若不能出售時，擬請求
　　　法院分割。被告雖於同年六月二十一日覆函，同意委售，惟未指定仲介公司。
　　　適訴外人陳美麗代書住在系爭房屋附近，原告遂再提議以新台幣（下同）二千
　　　五百萬元之出售價格，自九十二年七月一日起至同年八月三十一日止，由陳美
　　　麗介紹出售系爭房屋，並將相關委託文件寄予被告，請被告若同意，則在文件
　　　上蓋章，直接寄予陳美麗或張天良律師。被告收到上揭文件後，完全不理。原
　　　告見被告完全未反應，乃於九十二年七月十五日向本院聲請調解分割系爭房屋
　　　，被告於調解期日未到庭，致調解無法進行，原告認被告不贊成委售分配價金
　　　，遂於九十二年八月十一日提起本案訴訟。嗣後，被告將委任書等文件郵寄予
　　　陳美麗，陳美麗接到被告所寄信封時，已經是九十二年八月十一日，陳美麗詢
　　　問原告之意見，原告乃向陳美麗說，已經向法院聲請調解，調解不成立，已經
　　　起訴請求法院變賣。之後，被告就擬委售之事，未再提起，迨本院第一次開庭
　　　時，始提起有關擬委售之事。兩造與陳美麗間，未成立委任契約，被告不得依
　　　據未曾成立之委任契約反對由法院分割系爭不動產。原告依法，有隨時請求分
　　　割之權，被告自不得以原告有曾經提議委售為藉詞，反對本案之分割（民法第
　　　八二三條）。共有人在外出售系爭不動產，分配價金；請求法院判決變賣系爭
　　　不動產，分配價金，均是分割方法之一，共有人擬委託他人代售房屋，與請求
　　　法院將系爭房屋變賣分配價金，兩者之間，並無衝突，可並存。原告原打算委
　　　託陳美麗代售之期間已過，被告以原告曾提議委售為藉詞，反對分割系爭房屋
　　　，其反對非有理由。
（二）關於原告將系爭房屋出租予他人部分：
　　　系爭房屋一向出租他人收取租金，將系爭房空著，實在可惜，原告為兩造之利
　　　益，於九十二年八月十四日，將系爭房屋出租，租金每月七萬元。因被告就原
　　　告提議委售之事，遲遲未答應，調解又不出席，原告認為被告並無以變賣分配
　　　價金之意，分割訴訟可能會拖久才結案，要到民事執行處依據法院判決變賣之
　　　日，依通常之情形，必經一年，原告將房屋出租，為出租人之利益，將租期定
　　　為一年，使承租人同意租期屆滿時，租約自然消滅，本件房屋要出賣時（包括
　　　法院之變賣），承租人不得主張繼續占有，不得反對房屋之點交（契約書第一
　　　條、第四條）。出租之房屋，依法仍可分割，被告不得以原告有將房屋出租為
　　　理由，反對分割。原告認為限期一年之出租，對兩造並無不利，乃將原告所管
　　　理之系爭房屋出租，被告若認為原告限期一年之出租行為，有使其受損害者，
　　　其可另案請求損害賠償，不得以原告將系爭房屋出租一年為理由，反對分割。
　　　原告將系爭房屋出租之後，立即將租約書影本寄予被告，使被告明瞭承租人之
　　　姓名住址，及租約之內容，同時又將押租金之二分之一即七萬元寄予被告，被
　　　告至今未將該押租金退回原告。
（三）要以變賣分配金錢為分割方法時，所謂分割方法必有固定之價金或底價為要件
　　　，出售房屋最重要之事為買賣價金若干。原告雖然曾經同意找仲介人介紹房屋
　　　之買賣，但是未指定價金或底價，也未授權仲介人代理原告決定買賣價金，也
　　　尚未決定仲介人何人，尚不知仲介人之姓名住址，則不能視以原告曾經同意找
　　　仲介人介紹房屋為理由，視原告已同意系爭房屋之分割方法。
（四）九十二年十一月下旬，被告將委託廣誠不動產之專任委託銷售契約書一份交原
　　　告，要委託廣誠不動產仲介經紀有限公司介紹買賣，並委託其代理出售房屋。
　　　但該委託銷售契約書是一種定型契約，內容密密麻麻，完全站在仲介人之立場
　　　所訂，易生糾紛，原告為共同出賣人之立益，另擬一件房屋委託銷售契約書，
　　　並將另擬之房屋委託銷售契約書三份，寄予被告，請其轉交仲介公司，但是原
　　　告一直未接到仲介公司及被告之回應，被告自不得以原告曾經同意找仲介人為
　　　理由，反對原告請求法院分割共有物。
四、證據：提出土地登記簿謄本二份、建物登記簿謄本、地籍圖謄本（均為正本）各
　　乙份、照片二張、律師函二紙、被告回函、調解聲請書、調解通知書、調解不成
　　立證明書各乙紙、租約乙份、委託銷售契約書二份、存證信函乙份（均為影本）
　　為證，並聲請訊問證人陳美麗。
乙、被告方面：
一、聲明：駁回原告之訴。二、陳述：
（一）按共有物之分割，依共有人協議之方法行之，民法第八百二十四條第一項定有
　　　明文。兩造曾於九十二年六月間共同協議，委託陳美麗銷售，時間自九十二年
　　　七月一日至八月三十一日止。原告在委託銷售期間未屆滿前即提起本件訴訟，
　　　且兩造既已協議出售，原告自不得逕行起訴，顯然起訴不合法。
（二）本件兩造已有達成委託仲介公司出售系爭不動產之協議，此觀原告九十二年九
　　　月十二日準備書狀內所稱：「九十二年六月十八日，原告委託張天良律師通知
　　　被告：提議委託仲介公司介紹出售系爭房屋，很客氣地向被告表示仲介公司由
　　　被告指定亦可，被告若有同意時，請來函告知．．．九十二年六月二十二日，
　　　被告覆函，同意委託仲介公司出售系爭房屋，惟未指定仲介公司」等語，足見
　　　兩造有同意委託出售仲介公司系爭不動產之協議至明，則本件之分割應受此協
　　　議之方法拘束。原告認兩造尚未與陳美麗簽訂委託銷售契約書，進而認定未成
　　　立協議，此種見解顯有誤會。兩造雖未與陳美麗簽訂委託契約，然此為另一問
　　　題，不能以此而否定雙方有委託仲介業者出售之協議事實。何況可出售系爭房
　　　屋之仲介業者比比皆是，不一定只有陳美麗而已，何能以未和陳美麗簽約即否
　　　定有協議之事實。
（三）次查依委託銷售契約書第九條約定，在委託銷售期間內，委託人不得將標的物
　　　出租。然原告卻於九十二年八月十四日將該房屋出租，租期長達一年，被告於
　　　收受原告寄來所謂之押租金及租金，均表示不同意而委託律師依原告地址寄回
　　　給原告，詎原告均不收受；第一次經郵局催領，故意不去領；第二次及第三次
　　　則向郵差表示遷移，但被告實無遷移之事實，顯見原告任意非為，完全置共有
　　　人之被告意見於不顧，今原告訴請變價方式分割共有物，又在起訴前故意再將
　　　共有物擅自出租他人，按法院拍賣不動產，其價格約僅為市價之一半而已，此
　　　為眾所週知之事實，而原告又故意將欲分割之共有物出租他人，則標購人因有
　　　他人承租，勢必減少標購意願，可能造成二拍、三拍甚或特拍之結果，推究原
　　　告所以一方面，請求變價分割，另方面將共有物出租，其用意無非在於壓低共
　　　有物之價格，以達其承買目的而已，其意在損害被告權益至明，而委託房屋仲
　　　介業者出賣，其價格應會高於法院之拍賣，因而被告堅決反對以變價方式分割
　　　共有物。至於原告九十二年九月二十七日所寄來之租金支票九張，因被告不同
　　　意原告所為，將另行寄回。
（四）按原告原先同意系爭房屋以底價二千萬元出賣，被告在原告同意之情況下，請
　　　廣誠不動產仲介經紀有限公司以二千零八十萬元委託其出售（按八十萬元為佣
　　　金），此事實為原告所不爭詎被告與上開公司簽約後，將委託銷售契約書寄
　　　給原告本人，請其同意委託銷售，但原告收受委託書後，竟以該銷售內容密密
　　　麻麻，易生糾紛為由，拒簽委託銷售契約書，足見原告亟盡刁難之能事。事實
　　　上，依委託銷售契約內容，應屬公平合理，並無不利之情，何況出售之價格雙
　　　方既有同意底價為二千萬元，而本件委託銷售價格並未低於底價，則不應再以
　　　其他枝節作為拒絕出售之藉口，原告之作法實難令人認同。其一味以自己之方
　　　式處理共有物（例如：未經被告同意，擅將整棟建物出租他人）實不足取。
（五）又訴外人孫睿蔆曾致函兩造，表示系爭不動產有人願出價一千九百二十萬元，
　　　被告同意此價金出售，但原告經被告通知後，仍拒絕出售，足證原告提起本訴
　　　蓄意利用法院拍賣程序，壓低系爭不動產價格。
（六）按權利之行使不得違反公共利益或損害他人為主要目的。行使權利，履行義務
　　　，應依誠實及信用方法，民法第一百四十八條定有明文。本件依前述，原告諸
　　　多作為均為以損害被告權益為目的，且本件系爭房屋委託房屋仲介業者即可達
　　　到目的，且有利兩造，殊無請求法院變價分割之必要，請駁回其訴，以保權益
　　　。三、證據：提出委託銷售契約書二份、存證信函三份、信封三紙、仲介公
　　　司代理人致原告函二紙（均為影本）為證。
丙、本院依職權履勘現場，並向台南市東南地政事務所調閱系爭房屋之建物測量成果
　　。
　　理　　由
一、本件係不動產共有人間因共有物之分割發生爭執，依民事訴訟法第四百零三條第
　　一項第三款之規定，應先經調解，經原告聲請法院調解不成立，並提出調解聲請
　　書、調解通知書、調解不成立證明書各乙紙在卷為憑。又被告抗辯兩造曾於九十
　　二年六月間共同決定將系爭不動產委託仲介銷售等語（按，原告就此否認之），
　　縱使屬實，惟出賣共有人就共有物是否訂有分割協議，而不得逕向法院請求裁判
　　分割共有物，係屬原告之訴有無理由之問題，法院仍應為實體審理，要非起訴程
　　式合法與否之問題，況且系爭不動產委託仲介銷售之期間（九十二年七月一日至
　　同年八月三十一日止）於起訴後（九十二年八月十一日）既已屆至，兩造間復無
　　另行協議，則被告執此抗辯原告於委託銷售期間提起本件訴訟，為起訴不合法等
　　語，尚不可採，合先敘明。
二、本件原告主張：兩造共有系爭不動產，應有部分各二分之一，該不動產包含房屋
　　一棟及土地，房屋為一棟二樓之店舖，僅有一個門牌、一座樓梯、每層樓各有一
　　間廁所，若將系爭房屋分割為二部分，必須支出相當之工程費，且每人分得之店
　　舖寬度及使用空間均減少，將影響房屋之價值，又分割後有樓梯及廁所之部分與
　　未有樓梯及廁所部分之價值不同，將生鑑價及補償之問題，不宜原物分割，爰依
　　共有物分割請求權，請求法院准予變賣共有物，再以變賣所得之價金，按應有部
　　分之比例分配共有人等語。
二、被告則以：兩造於九十二年六月二十二日已達成委託仲介公司出售系爭不動產並
　　將價金分配予兩造之分割協議，原告自應遵守，不得再訴請裁判分割。又原告於
　　委售期間，擅將系爭房屋出租他人，且拒不同意委託被告所找之仲介公司及不動
　　產經紀人，更以仲介公司之銷售契約內容繁雜，易生糾紛，拒簽委託書，極盡刁
　　難之能事，原告蓄意以法院拍賣之方式，壓低系爭不動產之價格，其權利之行使
　　顯然違反誠信原則等語，資為抗辯。
三、本件有關原告主張：系爭不動產為兩造所共有，應有部分各二分之一，該不動產
　　並無因物之使用目的不能分割或契約定有不分割之期限致不能分割之情形等事實
　　，業據提出土地登記簿謄本二份、建物登記簿謄本及地籍圖謄本各一份為證，且
　　為被告所不爭執，堪信為真。
四、本件兩造爭執之點為：兩造就共有之系爭不動產，是否有分割協議存在，原告因
　　而不得逕行請求法院裁判分割共有物？原告請求法院裁判分割共有物，是否有權
　　利濫用之情形？經查：
（一）按契約之成立，於要約與承諾二者意思表示一致之事實即足當之，而協議分割
　　　共有物亦為契約一種，共有人全體有以消滅共有關係為目的，同意分割方法之
　　　意思合致，即生協議分割之效力。本件被告抗辯原告曾於九十二年六月十八日
　　　委任律師致函被告提議由雙方委託仲介銷售系爭不動產，經被告於九十二年六
　　　月二十一日回函表示同意一節，固有原告提出之函件二紙為證（見本院卷六四
　　　、六六頁），然據原告所發之信函內容（限仲介公司於兩個月內找買主）及兩
　　　造簽立之委託銷售契約書所載（委託銷售期間自九十二年七月一日至同年八月
　　　三十一日止），僅足可認定兩造曾達成一附有期限之委託出售共有物以分配價
　　　金之分割協議。故兩造於九十二年六月間所訂之分割協議，即因委託銷售期間
　　　屆滿而失其效力，原告自不再受前揭分割協議之拘束。被告辯稱：兩造已有分
　　　割協議等語，即不足為信。
（二）次按，當事人主張有利於己之事實者，就其事實有舉證之責任，民事訴訟法第
　　　二百七十七條前段定有明文。被告抗辯原告擅將系爭不動產出租予第三人，勢
　　　必減少他人標購之意願，推究原告之意，乃在壓低系爭不動產之價格，以達伊
　　　承買之目的，且伊事後一再拒絕委託仲介公司出售系爭不動產，伊意在損害被
　　　告之權益，伊行使權利已違反誠實及信用原則等語，自應舉證證明原告請求法
　　　院裁判分割共有物係以損害被告為目的，為權利濫用等事實。被告雖提出租約
　　　、原告交付系爭不動產之租金、押租金之存證信函、信封、委託銷售契約書、
　　　不動產經紀人致原告函為證，惟系爭不動產之租約為一定期租賃，且租約中已
　　　明定承租人於租期屆滿後，系爭不動產經出賣時，不得主張繼續占有，不得反
　　　對房屋之點交，此定期租賃關係之存在，是否確定會於法院實行變賣時，影響
　　　他人標購之意願及使系爭不動產之變賣價格貶抑，以達原告承買之目的，並致
　　　損害到被告之權益，被告就此抗辯，實為臆測之詞，並未能舉出其他事證以實
　　　其說。又分割協議為契約之一種，基於契約自由原則，原告就被告之後所提出
　　　之委託仲介公司出售系爭不動產以分配價金之分割協議，本有自由決定之權，
　　　被告僅以原告屢不同意成立委託銷售契約，即謂原告意在損害被告之權益，復
　　　無法提出其他事證，證明原告請求裁判分割共有物，確係以損害被告之權益為
　　　目的，被告抗辯原告濫用權利等語，自不足採。
（三）是本件兩造原先所為分割協議，既因期限屆滿而消滅，嗣後兩造又未訂立新的
　　　分割協議，兩造間即無分割協議存在，又兩造就系爭不動產約並未訂有不分割
　　　之期限，系爭不動產亦無因物之使用目的而不能分割之情形存在，被告復未能
　　　舉證證明原告請求法院裁判分割共有物係以損害被告之權利為目的，原告請求
　　　法院裁判分割共有物，自屬有據。
五、裁判上定共有物之分割方法時，分配原物與變賣之而分配價金，孰為適當，法院
　　本有自由裁量之權，不受任何共有人主張之拘束，最高法院二十九年上字第一七
　　九二號判例著有明文。又共有物分割之方法，法院應斟酌共有人之利害關係、共
　　有物之性質、經濟效用及公共利益為公平決定。查系爭不動產為二層樓之房屋一
　　棟及其坐落基地，房屋部分僅有一個門牌，一座樓梯通往二樓，一、二樓各有一
　　間廁所，使用上有其不可分割性，此經本院會同地政人員履勘現場屬實，並有勘
　　驗筆錄、台南市東南地政事務所建物測量成果圖、複丈成果圖各乙份及照片二張
　　在卷可憑，若將系爭房屋為原物分割，勢必降低該房屋係屬店舖住宅之經濟效用
　　，且須增設原所沒有之共同設備，徒增房屋改建費用，對各共有人均不利，與分
　　割之目的有違，況被告亦表示本件分割方法應以變價分割為適當，亦不贊成原物
　　分割。是以，本院審酌共有物之性質、共有人之意願及其最佳利益，認以將原物
　　變賣分割所得之價金，按兩造應有部分之比例分配，以此方法分割，較為公平適
　　當，爰判決如主文第一項所示。。
六、本件為分割共有物之訴，被告之行為為伸張或防衛權利所必要，爰命勝訴之原告
　　依應有部分之比例，負擔訴訟費用之一部。
七、結論：本件原告之訴為有理由，依民事訴訟法第七十八條、第八十一條之一，判
　　決如主文。
中　　　華　　　民　　　國　　九十三　　年　　　四　　　月　　 十九　　 日
　　　　　　　　　　　　　　　　臺灣臺南地方法院民事第一庭
~B法　　　官　蔡雅惠
右為正本係照原本作成。
如對本判決上訴須於判決送達後二十日內向本院提出上訴狀。
中　　　華　　　民　　　國　　九十三　　年　　　四　　　月　　 二十　　 日
~B法院書記官　黃富煜
~F0
~T40
┌─────────────────────────────────────┐
│附表                                                                     │
│                                                                          │
├─────────────────────────────────────┤
│一、土地部分：                                                            │
├──────────────────┬───────────┬──────┤
│坐落：台南市○區○○段六○八地號    │面積：一六八平方公尺  │應有部分各為│
│                                    │                      │二分之一    │
├──────────────────┼───────────┼──────┤
│坐落：台南市○區○○段六○八之三地號│面積：四三平方公尺    │應有部分各為│
│                                    │                      │二分之一    │
├──────────────────┴───────────┴──────┤
│二、房屋部分                                                              │
├──────────────────┬──────────────────┤
│坐落：台南市○區○○段一七八○建號  │門牌：台南市○○路○段一七八號      │
├──────────────────┴──────────────────┤
│總面積：三○九‧○二平方公尺及其附屬未辦理保存登記之部分                  │
└─────────────────────────────────────┘
